【裁判字號】    97,家訴,50
【裁判日期】    980508
【裁判案由】    回復繼承權等
【裁判全文】
臺灣臺南地方法院民事判決              97年度家訴字第50號
原      告  丙○○
訴訟代理人  葉安勳律師
被      告  甲○○
            辛○○
訴訟代理人  張仁懷律師
上列當事人間請求回復繼承權等事件，經本院於民國98年4月24
日言詞辯論終結，判決如下：
    主      文
確認原告對於被繼承人余美蓁（女，民國○○年○○月○○日生
，身分證統一編號：Ｚ000000000號，籍設臺南市○○街一二四巷
十四弄二十號，於民國九十二年十月三十一日死亡）遺產之繼承
權存在。
原告其餘之訴駁回。
訴訟費用五分之四由原告負擔，五分之一由被告負擔。
    事實及理由
一、原告主張：
（一）緣原告丙○○與被繼承人余美蓁（更名前為余淑琴），係
      於民國（下同）62年間相識，進而相戀、同居，同居後始
      知余美蓁雖未結婚，但已育有被告甲○○、辛○○二子；
      嗣至80年5月12日之母親節，原告丙○○與余美蓁正式宴
      客結婚。兩造結婚後雖一直未辦理結婚登記，然依修正前
      民法第982條規定，原告與訴外人余美蓁仍為合法之夫妻
      關係。則在余美蓁死亡後，依民法第1138條規定，原告與
      被告二人均為被繼承人余美蓁之法定繼承人。
（二）被繼承人余美蓁於92年10月31日去世，身後名下遺有兩棟
      房屋，一為坐落台南市○區○○段11-18地號，門牌：台
      南市○○街124巷14弄20號二層住家用加強磚造房屋（下
      稱北園街房屋），一為坐落台南縣永康市○○段747- 260
      地號，門牌：台南縣永康市○○路217巷3弄55號二層鋼筋
      混凝土造廠房（下稱永康廠房），均為原告與被繼承人余
      美蓁共同購買，茲分述如下：
    1.關於北園街房屋：
      原告與余美蓁於66年至67年間，由嘉義市遷居台南市經商
      ，遂購買北園街房屋，登記於余美蓁名下，當時被告二人
      尚年幼，隨原告、余美蓁二人共同生活。豈料余美蓁去世
      後，被告二人隱瞞原告，私下協議將北園街房屋過戶於甲○○名下，原告至95年10月間始發覺繼承權被侵害，自得
      依法請求被告甲○○將北園街房屋於92年12月2日所辦理
      之分割繼承登記塗銷，回復原告與被告二人共同繼承狀態
      。
    2.關於永康廠房：
      原告與余美蓁80年5月間結婚後，同年8月間兩人共同出資
      新台幣（下同）680萬元購買本件「永康廠房」，雙方並
      約定：「產權登記於余淑琴（即余美蓁）名下，但持分各
      半，將來若有買賣異動等情事，需經雙方同意」等語，原
      告並於80年間即將戶籍設於「永康廠房」地址，82年赴大
      陸經商後，除每月匯寄10萬元予余美蓁外，此棟「永康廠
      房」亦交由余美蓁出租，每月所得租金35000元則供家用
      並照顧被告等二人，前後長達10年，迨91年間余美蓁病重
      ，原告乃返台照顧余美蓁。余美蓁92年10月31日去世後至
      95 年9月間，「永康廠房」仍由原告使用、出租，被告二
      人亦無異議，惟至95年10月間，被告二人以「永康廠房」
      為其所有，要求收回出租權利，至此，原告始嚇然驚覺，
      被告二人已私下將北園街房屋及永康廠房協議分割並辦理
      過戶，原告為息事寧人，免生事端，乃將收取租金權利交
      予被告二人，豈料96年12月間，被告二人以永康廠房業已
      出售為由，要求原告遷出，原告忍無可忍，乃決定提起本
      訴。
（三）被告二人辦理「北園街房屋」、「永康廠房」之繼承過戶
      登記日期，分別為92年12月2日及92年11月28日，依一般
      正常辦理繼承過戶之流程約15日言（包括向國稅局、稅捐
      處辦理先期作業等之準備時間），被告二人乃係於被繼承
      人過世不久即開始準備辦理繼承過戶手續。被告二人本知
      原告有繼承權，惟為暗中辦理過戶，並避免原告起疑故，
      訃文內仍載原告丙○○為「杖期夫」，甚於93年7月原告
      出租「永康廠房」而通知被告辛○○之妻送交所有權狀影
      本給承租人時，猶仍盡力避免讓原告知悉。是被告二人係
      計畫性謀奪原告財產。
（四）對被告答辯之陳述：
    1.在80年5月12日結婚宴客時，原告之所以沒穿西裝禮服是
      因為天氣熱，但原告有保留禮金簿，且證人戊○○、庚○○、丁○○均曾參加原告與被繼承人余美蓁於80年5月間
      所舉辦之婚禮儀式，渠等亦分別有包禮金或擔任收禮金之
      工作；又被繼承人在82或83年後因病開刀化療，身體變得
      很不好，而因原告與被繼承人並未在臺灣辦理結婚登記，
      被繼承人便鼓勵原告在大陸可以結婚，但原告與被繼承人
      間感情仍很好，原告每二個月都會回臺灣一次，況原告在
      大陸的是重婚無效；再余美蓁葬禮時所寄發親友之訃文中
      明載原告乃杖期夫，此均足證明於余美蓁葬禮時，被告二
      人已承認原告與余美蓁確為合法夫妻。至證人余湘稜所稱
      乃明顯為臨訟串證不實之言，不足採信。
    2.關於購買「永康廠房」乙事，由證人丁○○所言，已足證
      「永康廠房」確係原告與余美蓁於婚後共同購買，而登記
      在余美蓁名下。
    3.證人己○○既然親自辦理其公司登記，何以竟將土地及建
      物所有權人之同意書與土地及建物所有權人所有權狀影本
      混為一談？又證人初證稱被告二人為原告「孫仔」（台語
      ，指被告，意在強調原、被告間沒有繼承關係），後經質
      問復改稱「媳婦」（即被告辛○○之妻），足見證人早已
      知原、被告間係一家人，卻故意指稱「孫仔」並詳細說明
      其意，其意顯在維護被告，證詞當不可信。
    4.被告於被繼承人死亡後，急於辦理繼承過戶登記，並刻意
      隱瞞原告，則93年7月間被告依原告指示送所有權狀影本
      予承租人時，必當刻意隱瞞（此時尚未滿兩年時效故），
      如何可能讓原告知悉已辦理過戶之事實？又被告二人屢稱
      原告與被繼承人無婚姻關係，兩造間亦無任何關係，果如
      所言，則被告二人又如何會依原告指示送所有權狀影本予
      承租人？又眼看原告坐收租金？由此亦可見，當時被告二
      人應係極盡隱瞞能事，否則93年7月間兩造即生爭執，不
      可能俟至95年9月間始生爭執，其理安在？因93年7月間尚
      未滿兩年時效，而95年9月間已屆滿兩年故也。另被告辛○○所稱因廠房已經被原告出租，所以無法阻止，且原告
      把租金都拿走了，原告事後表示他需要這筆租金來開洗車
      廠作生意云云，顯然與常理、事實不合，亦與被告以前之
      陳述自相矛盾。再證人己○○於原告訴代質問後，證稱95
      年9月15日之前，有向原告反應，所有權人即被告表示土
      地、廠房是他的云云，已足表明兩造爭執之起點，而原告
      亦係於此時（95年9月間）始知被告二人已辦理繼承過戶
      手續，故原告確係95年9月間欲辦理「永康廠房」續租時
      ，始知其繼承權被侵害，並無罹於兩年時效問題。
    5.關於憲兵司令部刑事鑑識中心鑑驗報告所稱「重複描寫」
      ，應係重複書寫之意，一般人書寫時，即常有重複書寫情
      況，而重複書寫之原因不一而足，端視書寫人書寫時之客
      觀狀況或習慣而有些微差距。此部分鑑驗結論為無法比對
      ，原告無意見。而協議書之紙張、其上文字墨跡及保存該
      協議書之信封，是否已有17年之久？此部分鑑驗結論雖為
      無法提供鑑定，惟依一般社會通念觀察判斷，該協議書之
      紙張、文字墨跡及保存該協議書之信封，至少應有10年以
      上之歷史，只是無法精確判斷是否已達17年而已。由此亦
      可反證，原告絕不可能有先見之明，十多年前即預作協議
      書以備訴訟，此必係被繼承人早年書寫留下無疑。況依證
      人丁○○之證詞，亦明確表示「永康廠房」係原告及余美
      蓁合資購買，惟為給余美蓁保障故，始登記在余美蓁名下
      。由此反觀原告所提出之協議書，依其紙質及墨跡客觀判
      斷，至少應有10年以上之歷史，即不可能為假。
    6.另原、被告本為一家人，且余美蓁一家亦長期受原告家族
      照顧，已為證人丁○○所證稱，只因被告發現原告與余美
      蓁未辦結婚登記，竟起非份之心，暗中計畫性的辦理過戶
      登記，並待自認的兩年時效屆滿後，始出而主張所有權等
      語。
（五）綜上所陳，原告本為被繼承人余美蓁之法定繼承人，其應
      繼財產無端遭被告二人非法過戶、變賣，為此爰依民法第
      1146條、179條、185條規定，提起本訴。並聲明：1.確認
      原告對被繼承人余美蓁之遺產即如附表所示之不動產有繼
      承權存在。2.被告甲○○應將余美蓁遺產如附表所示之遺
      產（一）於92年12月2日所辦理之分割繼承登記予以塗銷
      。3.被告甲○○、辛○○應連帶給付原告肆佰陸拾陸萬陸
      仟陸佰陸拾柒元整，及自起訴狀繕本送達之翌日起至清償
      日止，按年息百分之五計算之利息。
二、被告則抗辯稱：
（一）原告與被繼承人余美蓁間並無夫妻關係存在：
    1.原告與被繼承人余美蓁二人在80年間固曾同居，惟二人並
      未結婚，80年5月12日適逢母親節，當時原告母親健康狀
      況不佳，原告乃藉母親節宴請親友，欲藉此為其母親祈福
      ，並逕自承租禮服，要求被繼承人余美蓁在宴客時穿上以
      增添喜氣，事為被繼承人余美蓁感覺有異，惟恐原告利用
      宴客時機宣布二人結婚，乃通知妹妹乙○○夫妻二人參加
      宴會，並求二人在宴客前禁止原告穿著西裝禮服，亦嚴厲
      要求不得為結婚之宣示，因此宴客當天僅單純的慶祝母親
      節，並未有任何結婚之儀式，亦未製作結婚證書。況原告
      所提出之其本人戶籍謄本已明確記載原告於89年8月25日
      與大陸人士林露結婚。
（二）縱認原告與被繼承人余美蓁間夫妻關係存在，原告之回復
      繼承請求權，亦因罹於時效而消滅：
    1.原告既於91年間被繼承人余美蓁病重時即返台照顧，則被
      繼承人余美蓁於92年10月31日因病死亡，原告應知之甚明
      ，且原告確曾參加被繼承人余美蓁之喪禮告別式。而被告
      等二人於被繼承人余美蓁日死亡後，分別於92年12月2日
      及92年11月28日就被繼承人余美蓁所遺留坐落台南市○區
      ○○段11之18地號土地暨其上建號664號（門牌號碼：台
      南市○○街124巷14弄20號）之建物、台南縣永康市○○
      段747之260地號土地暨其上建號3484號（門牌號碼：台南
      縣永康市○○路217巷3弄55號）建物完成繼承之登記。又
      證人己○○已證稱其與原告簽定租約後，在辦理志鉉實業
      社之公司登記時，原告就拿出土地及建物所有權人即被告
      二人出具的同意書，當時其曾有問過原告為何名字不是原
      告的，原告則告知同意書上的名字是他孫仔（台語）的，
      意思是包括姪子及外甥。故原告最遲應於以其名義將門牌
      號碼：臺南縣永康市○○路217巷3弄55號之建物出租予己○○時，即93年7月間即已知悉被告等已完成繼承之所有
      權繼承之登記，是原告於97年1月23 日提起本件請求回復
      繼承權訴訟之時，早已逾越二年之時效，被告等自得主張
      時效完成之抗辯。
（三）臺南縣永康市○○段747之260地號土地暨其上建號3484號
      （門牌號碼：台南縣永康市○○路217巷3弄55號）之建物
      ，依不動產登記公示主義，前開土地建物之原所有權人既
      僅登記被繼承人余美蓁一人，持分全部，則原告實無從主
      張其擁有二分之一之持分。而當初被告之所以拿出所有權
      狀影本而沒有阻止原告的出租行為，是因為當初廠房已經
      被原告出租出去，所以無法阻止，且原告把租金都拿走了
      ，原告並於事後表示他需要這筆錢開洗車廠做生意，結果
      是騙我們的；且原告所提出被繼承人余美蓁與其所簽定之
      協議書並無其他證人得以證明真正，原告也曾在鈞院新市
      簡易庭97年度新簡字第70號由本案被告等訴請本案原告遷
      讓房屋一案中，出示該紙協議書之正本，然經比對被繼承
      人余美蓁生前親筆所填載之匯款單筆跡，發覺雖該紙協議
      書紙張泛黃墨跡陳舊，然惟獨「余淑琴」之簽名字跡如新
      。再協議書上「余淑琴」三字與匯款單上之「余淑琴」簽
      名走筆運勢並不相同。顯然協議書上之「余淑琴」三字為
      原告事後模仿所添加，又本案將該協議書送鑑定後，亦無
      法證明確為余美蓁所親自書寫，顯見該協議書並非真正。
      另依原告妹妹丁○○到庭所證，足知上開土地及建物之購
      買，縱令原告曾經出資部分，其性質亦屬贈與，且未附任
      何條件，余美蓁自因受贈而取得完全之所有權。
（四）並聲明：原告之訴駁回。
三、得心證之理由：
（一）按確認法律關係成立或不成立之訴，非原告有即受確認判
      決之法律上利益者，不得提起之。民事訴訟法第247條前
      段定有明文。所謂即受確認判決之法律上利益，係指因法
      律關係之存否不明確，致原告在私法上地位有受侵害之危
      險，而此項危險，得以對於被告之確認判決除去者而言（
      參最高法院42年臺上字第1031號判例）。本件原告起訴主
      張其與被繼承人余美蓁間有婚姻關係，對被繼承人余美蓁
      有繼承權存在，但為被告所否認，則該項繼承權是否存在
      ，影響原告得否繼承財產及應繼分計算等權利，該項繼承
      之法律關係存否既屬不明確，自有以確認判決除去之必要
      ，準此，原告提起本件確認繼承權存在之訴，於法尚無不
      合，首先敘明。
（二）次按結婚應有公開儀式及二人以上之證人，為修正前民法
      第982條第1項所明定。該條所謂「公開之儀式」係指結婚
      之當事人應行定式之儀禮，使不特定人得以共聞共見認識
      其為結婚者而言，所謂二人以上之證人，衹須有行為能力
      在場親見而願證明者為已足，不以證婚人為限。至所行之
      儀式，無論舊俗新式，祗須依當地之習俗為之即可，並不
      以其舉行之地點，係在私人住宅抑酒樓餐廳，或在門口有
      無張燈結彩而有所區別。至於當時舖排穿戴為何，在非所
      問。上訴人陳稱事後補行宴客，倘非虛妄，而該宴客，如
      係為表達兩造結為夫婦之意義而舉行，而此意義又為與宴
      者所瞭解，則無論有無世俗所謂拜天地拜高堂等節目，亦
      不失為公開之結婚儀式（最高法院51年台上字第551號判
      例、84年台上字第1689號判決、86年台上字第145號判決
      意旨參照）。
（三）經查，原告主張其與被繼承人余美蓁已於80年5月12日舉
      行公開的結婚儀式，原告與被繼承人余美蓁間有夫妻即配
      偶的身分關係，原告確為被繼承人余美蓁的合法繼承人之
      事實，業據原告提出上開期日之宴客照片2張、禮金簿影
      本2紙等為證。依原告所提出之上揭照片內容顯示，宴客
      場所係在住宅門外之通道上，不特定人可共見共聞之公共
      場所，搭遮陽帳篷、擺設多張一般供作宴客用之十人份大
      型圓桌，桌面舖蓋紅色桌巾，並有眾多賓客參與出席，余
      美蓁身穿紅色喜氣大禮服、雙手帶上白色蕾斯網狀手套、
      髮型設計及臉部化妝成一般女子訂婚或結婚之喜氣洋洋新
      娘樣式，頸帶三條大型金項鍊，雙手腕帶上一對粗的環型
      金手鍊，右手中指以下三個手指均帶有金戒子，與原告相
      連並肩坐在靠近貼有紅色「囍」字大門前之宴客桌席，桌
      席後面之居家大門及窗戶均貼有紅色「囍」字貼紙，原告
      與余美蓁相偕持杯於席間各桌穿梭敬酒等客觀事實，由上
      述照片所呈現之客觀情狀，已足認此次宴客之主角為原告
      與余美蓁，被告辯稱此宴客係原告要為其身體狀況不佳的
      母親慶祝母親節祈福云云，要非可採，此外證人戊○○具
      結證稱：「（上揭）照片是我照的，照片上穿禮服的女子
      是我說的與原告結婚的人，我去參加是原告通知我去的，
      當時我住居在台北，究竟是有喜帖或電話通知我忘了，原
      告說他要結婚了，所以我聯絡了幾個同學一起下來，我與
      庚○○一起從台北下來參加，我是下來參加原告的喜宴，
      我從事建築的，隨身帶著相機，所以隨意照了二、三張，
      卷內喜宴的照片就是我拍的，我記得我有包禮金，現場有
      收禮金，他們二人有逐桌敬酒，有無公開講話我忘了，桌
      次大約有一、二十桌，我參加時是很單純的結婚，應該沒
      有其他特別慶祝的目的，之後我與原告有在聯繫，都談些
      一般的事情，婚姻的事比較少談，之前原告有跟我提過本
      件財產繼承的問題…我當天參加時只有認識幾個同學而已
      ，其他人也不認識，所以也沒有去關心有那些儀式…八十
      九年又結婚的事，當時我不知道，是後來舉行同學會時，
      我才知道…余美蓁過世的事我不知道，我知道有繼承的事
      大約是半年內的事」等語（見97年6月20日言詞辯論筆錄
      ）、證人庚○○亦具結證述：「我與原告是在四十九年到
      五十五年新營南光中學初中、高中的同學，照片上穿禮服
      的女子是原告的太太，我是去參加婚禮時才認識的，正確
      時間我忘了，當時原告有發喜帖，我當時是住在雲林縣，
      我有接到帖子，因為原告是在嘉義請客，所以我是跟戊○○一起去參加的，當時是在嘉義縣的大林糖廠在原告父親
      的宿舍門口舉辦的，現場就是一般的結婚儀式，現場有介
      紹他們結婚，當時我有包禮金，當時桌次約有二十來桌，
      詳細幾桌我不確定，當時就是一般嫁娶的喜宴，並沒有其
      他特別的目的…我有包禮金，多少年我忘了，（禮金簿我
      名字欄）旁邊記載的幾個包禮金的名字都是我同學…當時
      有上臺介紹新郎新娘，但是誰介紹的，誰是證婚人我不記
      得」等語（見同上期日言詞辯論筆錄）及證人即原告之妹
      丁○○到庭證述：「我認識余美蓁，她是我大嫂，我有參
      加他們婚禮，當天收禮的禮金簿是我寫的，也是我收錢的
      …我認識被告二人，當時有由原告來扶養，我也認識乙○○，她是我大嫂的妹妹…（被告二人有無到場）我忘記了
      ，應該沒有去，我記得在場乙○○有去」等語（見同上期
      日言詞辯論筆錄），足認此次宴客確係原告與余美蓁之結
      婚喜宴無訛，再參諸原告提出之余美蓁葬禮訃文，訃文中
      明載原告之身分為「杖期夫」等情，益足證明於余美蓁葬
      禮時，被告二人承認原告與余美蓁間確為合法之夫妻關係
      。被告雖舉證人乙○○證稱當時只是要慶祝母親節才有辦
      幾桌請親戚朋友而已，帖子上也是這樣的意思云云，惟證
      人乙○○之證詞，既與上開照片、禮金簿、訃文等所顯示
      之客觀事實相背，且與證人戊○○、庚○○之證詞正相反
      對，按證人乙○○係被告之阿姨，屬三親等旁系血親關係
      ，誼屬近親，證詞迴護被告，非無可能，而證人戊○○、
      庚○○與兩造則無親屬身分關係，更無任何糾葛與夙怨，
      衡情當不至無端捏編謊言，以貶損被告、迴護原告，而使
      己身陷於偽證刑責之危險，本院衡酌上揭情事，兩相勾稽
      引證，認為證人戊○○、庚○○二人之證詞可信度應高於
      證人乙○○，矧證人戊○○、庚○○之證述內容，亦與上
      揭宴客照片所呈現出結婚喜宴的客觀事實相符，從而，原
      告主張其與被繼承人余美蓁間有舉辦結婚之公開儀式，並
      有二人以上之證人，原告與被繼承人余美蓁間有婚姻關係
      ，彼此間確具有配偶之身分關係，被繼承人余美蓁死亡後
      ，原告為其配偶，當然係合法繼承人等情，堪信為真實。
（四）再按繼承權被侵害者，被害人或其法定代理人得請求回復
      之。前項回復請求權，自知悉被侵害之時起，二年間不行
      使而消滅；自繼承開始時起逾十年者，亦同。民法第1146
      條第2項定有明文。本件原告為被繼承人余美蓁之配偶，
      係合法繼承人等情，已詳如上述，原告雖主張其係95年9
      月間，欲辦理「永康廠房」續租時，始知其繼承權遭被告
      侵害，其繼承回復請求權，並無罹於兩年時效問題云云，
      然證人即系爭永康廠房之承租人己○○已具結證稱：「我
      與原告簽約2年（按即93年9月間第一次承租時），每月租
      金32,000元，我租這個廠房（按：指臺南縣永康市○○路
      217巷3弄55號永康廠房）是做鐵工廠，我是沒有辦理工商
      登記，但我有成立公司 (志鉉實業社)是用此廠房住址登
      記，去辦理登記時有出具土地及建物所有權人的同意書，
      該同意書上所有權人是辛○○及甲○○的名字，這份同意
      書是原告拿給我的，是在我搬進去該廠房沒多久的時間我
      去跟原告拿的，當時我看到同意書上的名字不是原告的，
      我有問原告，原告說同意書上的名字是他孫仔 (台語)的
      ，意思是包括姪子及外甥。（問：你確定當時同意書是原
      告拿的或被告拿的？）是原告拿的，當初租金是一次簽24
      張支票交給原告的，一張面額3,2000元，合約到期前半年
      ，辛○○他們有過來找我，說這個廠房是他的，他是屋主
      ，那時我有跟原告講說有一個賴先生說房子是他的，原告
      說他會處理，後來在租期到期前一、二個月，賴先生又來
      講他是屋主，我又跟原告講，原告說他會去處理，但都沒
      有消息，之後，租約95年9月15日到期，被告辛○○以屋
      主的身分來找我，所以我就跟他簽租約…當初跟原告談時
      ，我並不知道廠房所有權不是登記在原告名下，租約簽好
      我搬進去後，我要去登記公司，原告提供給我廠房所有權
      狀，我才發現所有權人與原告不同，我有詢問，原告告訴
      我這是他孫仔的。…我剛才所說的意思並不是同意書，是
      原告交給我土地及廠房的所有權狀影本，上面的名字不是
      原告的，我剛才所說的並不是土地及廠房所有權人寫的同
      意書。95年9月15日之前，我有向原告反應所有權人即被
      告表示土地、廠房是他的，原告說會處理，但到95年9月
      15日早上，並沒有將處理結果告訴我，當天早上辛○○就
      拿租約來跟我簽約，我就以他是土地廠房的所有人身分，
      跟他簽租約，原告是在該日中午的時候才拿租約過來要跟
      我簽約，我說我已跟被告辛○○簽約了，原告有問我為何
      跟辛○○簽約，我說你表示要處理，但都沒有告訴我結果
      ，所以我就跟土地、廠房的所有人辛○○簽約，原告剛才
      所說當初簽完約我搬入後，要去登記公司，請原告提供所
      有權狀時，他說要向他媳婦拿，隔了二天他才拿來因為還
      要影印，但後來登記時發現拿錯了，我再向原告說，他說
      他要去向他媳婦換，把正確的找出來」等語（見97年8月1
      日言詞辯論筆錄），依上開證人己○○所證述93年9月間
      原告出租系爭永康廠房，證人己○○欲在該址為商號之申
      設登記時，原告所提供系爭廠房、土地等相關資料過程，
      所發生之情事觀之，無論原告提供予證人己○○拿去辦理
      商號（公司）登記之資料，究為系爭永康廠房、土地所有
      權人之同意書，抑或系爭永康廠房、土地之所有權狀影本
      ，抑或系爭永康廠房、土地之土地及建物登記簿謄本，證
      人己○○既確定指稱係由原告所交付（按證人己○○與兩
      造無親誼關係，與原告亦素無糾葛，當不致冒偽證罪責之
      險，無端詆毀原告之理？其證詞應堪採信。），則原告對
      於系爭永康廠房、土地之產權，已經被告二人辦理繼承登
      記，所有權人已自余美蓁名下變更為被告二人共有等情事
      ，於93年9月間出租時，洵難諉為無所知悉，原告主張於
      95年9月間，被告以所有權人身分出面與證人己○○簽訂
      租賃契約時，始知悉繼承權被侵害云云，要非可採。至於
      余美蓁另一部分之遺產即系爭北園街房屋、土地部分，原
      告雖有合法繼承權，惟原告既於余美蓁病重時返台照顧，
      且於余美蓁死亡後，參與辦理喪葬出殯事宜（以上為兩造
      所不爭執之事實，並有卷附之訃文可稽），原告知悉繼承
      事實之發生，要無疑議，而原告於93年9月間出租系爭永
      康廠房、土地時，已知悉被告二人已將余美蓁之遺產辦理
      繼承登記，其繼承權已受有侵害，已詳如上述，則同理原
      告當也於此時知悉其對系爭北園街房、地之繼承權亦受侵
      害，原告空言主張被告二人隱瞞原告，於92年12月2日私
      下協議將北園街房屋分割繼承登記過戶於被告甲○○名下
      ，原告至95年10月間始發覺繼承權被侵害云云，亦非可採
      ，蓋原告既主張系爭北園街房、地，係伊與余美蓁共同出
      資購買，為所有權之共有人，且係余美蓁之配偶，對余美
      蓁之遺產有繼承權，則於93年9月間知悉余美蓁之遺產即
      系爭永康廠房、地部分，已遭被告辦理繼承登記過戶至被
      告名下時，豈有不加追查瞭解系爭北園街房、地之所有權
      及繼承權是否亦一併遭被告二人侵害之理？從而，原告自
      93年9月間與證人己○○就系爭永康廠房、土地簽定租賃
      契約時起，即已知悉其對余美蓁遺產之繼承權被侵害之事
      實，乃竟遲至97年1月23日始具狀起訴，請求回復繼承權
      ，核其請求權之行使已逾上開二年之時效規定；此復為被
      告援以引用抗辯，是原告本於回復繼承權，請求被告甲○○將系爭北園街房屋於92年12月2日所辦理之分割繼承登
      記塗銷，回復原告與被告二人共同繼承狀態，及請求被告
      二人就系爭永康廠房侵害其繼承權部分，應連帶返還如原
      告聲明三所載金額中之新台幣1,166,667元，均已罹於時
      效，原告此部分之請求為無理由。
（五）末按當事人主張有利於己之事實者，就其事實有舉證之責
      任；私文書應由舉證人證明其真正，民事訴訟法第277條
      、第357條前段訂有明文。又私文書之真正，如他造當事
      人有爭執者，則舉證人應負證其真正之責；民事訴訟如係
      由原告主張權利者，應先由原告負舉證之責，若原告先不
      能舉證，以證實自己主張之事實為真實，則被告就其抗辯
      之事實即令不能舉證，或其所舉證據尚有疵累，亦應駁回
      原告之請求，有最高法院47年台上第1784號、17年上字第
      917號判例可參。本件原告主張被繼承人余美蓁名下所遺
      坐落臺南市○區○○段11-18地號，門牌：臺南市○○街
      124巷14弄20號二層住家用加強磚造房屋，及坐落臺南縣
      永康市○○段747- 260地號，門牌：臺南縣永康市○○路
      217巷3弄55號二層鋼筋混凝土造廠房，均為原告與被繼承
      人余美蓁共同出資購買，當時為給余美蓁有保障，才登記
      在被繼承人余美蓁一人名下，此外，原告與被繼承人余美
      蓁共同出資購買臺南縣永康市○○路217巷3弄55號二層鋼
      筋混凝土造廠房時，另簽訂有協議書，載明係共同出資，
      持分各半，僅產權登記於被繼承人余美蓁名下，被告逕自
      予以繼承登記，除侵害其繼承權外，其共有人之所有權亦
      受侵害云云，原告此一主張，為被告所否認，被告並以不
      動產登記採公示主義，系爭北園街及永康廠房等之土地建
      物，其原所有權人既僅登記被繼承人余美蓁一人，持分全
      部，據以否認原告主張其擁有二分之一之持分，另亦否認
      上開協議書之真正等語置辯。
（六）查原告就坐落臺南市○區○○段11-18地號，門牌：臺南
      市○○街124巷14弄20號二層住家用加強磚造房屋部分，
      並未具體舉證證明其與被繼承人余美蓁共同出資購買，其
      擁有上開房屋、土地所有權的二分之一等事實，依不動產
      登記公示主義，該房地所有人係既謹登記被繼承人余美蓁
      一人所有，則原告本於所有權請求被告塗銷系爭北園街土
      地建物之繼承登記云云，自非可採。次查，原告就坐落臺
      南縣永康市○○段747- 260地號，門牌：臺南縣永康市○○路217巷3弄55號二層鋼筋混凝土造廠房部分，主張其與
      余美蓁共同出資購買，其也是系爭永康廠房之所有權人即
      共有人等事實，固有提出協議書1份為證，並舉證人即原
      告之妹丁○○到庭證稱：「（你有無出賣財產給原告及余
      美蓁）有，在永康市○○路的巷子內的工廠，賣給我大哥
      即原告，這是80年間的事情，當時是原告說要開工廠，所
      以說要住在該工廠的二樓，所以加以裝璜，因為裝璜的很
      漂亮，所以我問原告是否要買，當時有叫一位代書寫過戶
      ，當時我有無簽寫過戶的資料我已忘記了，當時原告跟我
      說是他們二人共同出錢買的，我有問大嫂誰出的錢比較多
      ，她說是原告，我又問為何要登記在大嫂名下，她說她父
      親對原告有微詞，所以原告要取信於她父親，所以登記在
      她名下，對她有一個保障」等語，惟查，上開協議書，經
      憲兵司令部刑事鑑識中心鑑定後，其結果為：「1.送鑑定
      附件七協議書之立協議書人欄簽名『余淑琴』簽名字跡因
      有重複描寫之情形，致無法比對。2.送鑑定附件二、附件
      三、附件四、附件五比對資料均為複寫字跡，且附件六為
      影本字跡，書寫情形恐有失真之虞，難以精確認定字跡之
      筆力、筆速、筆序等運筆特性等細部特徵，致無法比對」
      等語，有憲兵司令部刑事鑑識中心98年1月23日憲直刑鑑
      字第0980000144號鑑定書在卷可稽，系爭協議書上余淑琴
      之簽名字跡，既有重複描寫之特殊情事，其是否為余淑琴
      親自之簽名，已有疑議，且因係重複描寫致無從與余淑蓁
      在其他文件上所書寫的「余淑琴」之筆跡進行比對確認，
      原告未能就系爭協議書形式上之真正，舉證證明，依上揭
      舉證責任分配之法則，自不能以原告提出系爭協議書，逕
      為有利原告之認定。再者，證人丁○○與原告乃至親關係
      ，其證詞有可能迴護原告，故憑信性較為薄弱，倘無其他
      有證明力之積極證據，以供佐證丁○○證詞之真實性，自
      不得徒以無庸具結之至親證人丁○○之單一、片面證詞，
      遽認原告上揭主張其與余美蓁共同出資購買系爭永康廠房
      之事實為真實可採。原告據此主張依不當得利之法律關係
      ，請求被告返還渠等前出售被繼承人余美蓁之遺產即坐落
      臺南縣永康市○○段747- 260地號，門牌：臺南縣永康市
      ○○路217巷3弄55號二層鋼筋混凝土造廠房價金之一半即
      新台幣3,500,000元予原告之部分，亦無理由，應予駁回
      。
（七）本案事證已臻明確，兩造其餘攻擊防禦方法及所為舉證，
      核於本判決結果不生影響，爰不另一一論述。
四、據上論結，本件原告之訴為部分有理由，部分無理由，依民
    事訴訟法第79條，判決如主文。
中    華    民    國    98    年    5     月    8     日
                  家事法庭    法  官  鍾宗霖
上為正本係照原本作成。
如對本判決上訴，須於判決送達後20日內向本院提出上訴狀。
中    華    民    國    98    年    5     月    8     日
                              書記官  陳玉果


司法院資訊處製作；財團法人民間司法改革基金會備份。
